---
title: "Etude de l'insuffisance rénale chronique (IRC)"
author: "___"
date: "`r Sys.Date()`"
format:
  html:
    code-fold: true
    code-tools: true
    toc: true
editor: visual
lang: fr
bibliography: "biblio/references.bib"
---

<!--# Ceci est un commentaire -->

<!--% Ceci est une consigne. Ne jamais modifier ni déplacer les consignes dans le document ! -->

<!--% Ajoutez votre nom dans l'entête YAML.-->

```{r setup}
if (!"tools:tests" %in% search())
  source(here::here("tests/tools_tests.R"), attach(NULL, name = "tools:tests"))

# Configure SciViews::R environment
SciViews::R(lang = "fr")
```

# Introduction et but

L'insuffisance rénale chronique est un problème de santé préoccupant, touchant un grand nombre de personnes à l'échelle mondiale. Les conséquences de cette maladie incluent une accumulation de déchets et de toxines dans le corps, provoquant des symptômes tels que fatigue, nausées, vomissements, et perte d'appétit. Elle peut également entraîner des troubles métaboliques, une anémie, une augmentation de la pression artérielle, des déséquilibres électrolytiques, et une fragilité osseuse.

La visualisation et la description de graphiques sont les premières étapes à réaliser dans le traitement et l'analyse des données afin de mettre en évidence des potentiels indicateurs pertinents pour diagnostiquer les patients malades

# Matériel et méthodes

Des patients ont été suivis pendant environ deux mois dans un hôpital de Tamil Nadu, au sud de l'Inde. L. Jerlin Rubini, avec la collaboration des docteurs P. Soundarapandian et P. Eswaran [-@rubini2015] ont réalisé des tests sanguins et d'autres mesures sur des patients atteint ou non d'insuffisances rénales chroniques (IRC ou *Chronic Kidney Disease (CKD) en anglais*).

L'analyse est réalisée dans la [SciViews Box 2023](https://www.sciviews.org/software/svbox/) dans [Saturn Cloud](https://saturncloud.io) (Linux) avec le [logiciel R](https://www.r-project.org) (`r R.version.string`). Le package {chart} version `r packageVersion("chart")` est utilisé pour réaliser les graphiques.

# Analyses

Le jeu de données étudié contient les variables suivantes :

```{r import, record='RODFS', object='ckd'}
ckd <- read("data/ckd.rds")
names(ckd)
```

<!--# Vous pouvez retrouver la signification des variables et les unités via le lien suivant https://doi.org/10.24432/C5G020. Vous pouvez également retrouver ce lien dans les références de ce document et dans le README du projet. Le nom des variables est conservé, mais les niveaux, les labels et les unités sont francisés.-->

<!--% Réalisez un dénombrement par classe (`class`) des patients  atteints d'irc, présentant ou non une coronaropathie (`cad`) en utilisant des aplats (surfaces) colorés.-->

```{r bar1, record='RNSTR', arg='labels,layers'}
___ +
  ___ +
  ylab("Effectifs")
```

<!--% Interprétez le graphique précédent -->

```{r bar1comment, output='asis'}
select_answer(r"-{
[] -   185 patients sont atteints d’insuffisance rénale chronique sur les 318 patients étudiés.
[] -   185 patients n’ont pas d’insuffisance rénale chronique sur les 318 patients étudiés.
[] -  Aucun patient souffrant d’une altération du flux sanguin dans les artères coronaires ne souffre également d’insuffisance rénale chronique.
[] -  On retrouve autant de patients souffrants d’une altération du flux sanguin dans les artères coronaires qui souffrent ou non d’insuffisance rénale chronique.
[] -  Tous les patients souffrants d’une altération du flux sanguin dans les artères coronaires souffrent également d’insuffisance rénale chronique.
[] -  25 patients souffrent d’une altération du flux sanguin dans les artères coronaires.
[] -  133 patients souffrent d’une altération du flux sanguin dans les artères coronaires.
[] -  293 patients souffrent d’une altération du flux sanguin dans les artères coronaires.}-")
```

<!--% Réalisez un dénombrement par classe (`class`) des patients présentant ou non des amas de pyocytes (`pcc`) en utilisant des aplats de couleurs de type 'viridis'. Utilisez l'argument `position = "dodge"`.-->

```{r bar2, record='RNSTR', arg='labels,layers'}
___ +
  ___ + 
  ___ +
  ylab("Effectifs") 
```

<!--% Interprétez le graphique précédent -->

```{r bar2comment, output='asis'}
select_answer(r"-{
[] -   41 patients sont atteints d’insuffisance rénale chronique sur les 318 patients étudiés.
[] -   140 patients sont atteints d’insuffisance rénale chronique sur les 318 patients étudiés.
[] -   185 patients sont atteints d’insuffisance rénale chronique sur les 318 patients étudiés.
[] -   Des groupements de leucocytes en voie de dégénérescence sont uniquement présent chez les personnes souffrant d’insuffisance rénale chronique.
[] -   Des groupements de leucocytes en voie de dégénérescence sont uniquement présents chez les personnes ne souffrant pas d’insuffisance rénale chronique
[] -   Des groupements de leucocytes en voie de dégénérescence sont repartis de manière presque équitable chez les patients atteints ou non par de l’insuffisance rénale chronique.}-")
```

<!--% Réalisez le dénombrement de l'hypertension (`htn`) en distinguant par la couleur les patients présentant un diabète sucré (`dm`). Utilisez un graphique en facettes pour la classe de patients (`class`). Employez l'argument `position = "stack"` (option par défaut) pour ce graphique.-->

```{r bar3a, record='RNSTR', arg='labels,layers'}
___ +
  ___ +
  ylab("Effectifs") +
  scale_fill_viridis_d()
```

<!--% Réalisez le même gaphique que pour le chunk `bar3a`. Employez cependant l'argument `position = "fill"` pour ce graphique. Remplacer le labels `Effectifs` par `Fractions`.-->

```{r bar3b, record='RNSTR', arg='labels,layers'}
___ +
  ___  +
  ylab("___") +
  scale_fill_viridis_d()
```

<!--% Interprétez et comparez les deux graphiques précédents (`bar3a` et `bar3b`) -->

```{r bar3comment, output='asis'}
select_answer(r"-{
[] -   18 patients ont une tension normale.
[] -   195 patients ont une tension normale.
[] -   213 patients ont une tension normale.
[] -   Les individus ayant de l’hypertension sont également tous touchés par le diabète
[] -   Les  individus ayant de l’hypertension sont proportionnellement plus nombreux à souffrir de diabète que les personnes sans hypertension.
[] -   Les  individus ayant de l’hypertension sont proportionnellement moins nombreux à souffrir de diabète que les personnes sans hypertension.
[] -   Le meilleur graphique est celui proposant l’effectif par catégorie.
[] -   Le meilleur graphique est celui proposant la fraction par catégorie.
[] -   Chaque graphique permet de mettre en avant une vue pertinente des données. Il faut cependant bien préciser le graphique réalisé.}-")
```

<!--% Réalisez un graphique en barres de la moyenne de la concentration en urée sanguine (`bu`) en fonction de la classe (`class`).-->

```{r bar4, record='RNSTR', arg='labels,layers'}
___ +
  ___
```

<!--% Interprétez le graphique précédent -->

```{r bar4comment, output='asis'}
select_answer(r"-{
[] -   71 personnes sont atteintes d’IRC et 32 sont sains.
[] -   La moyenne d’urée sanguine est 71 mg/dL pour personnes  atteintes d’IRC et 32 mg/dL pour les personnes saines.
  }-")
```

<!--% Réalisez des boites de dispersions avec les mêmes données que pour le graphique précédent. Proposez la concentration en urée sanguine (`bu`) en fonction de la classe (`class`). -->

```{r boxplot1, record='RNSTR', arg='labels,layers'}
___ +
  ___
```

<!--% Interprétez le graphique précédent -->

```{r boxplot1comment, output='asis'}
select_answer(r"-{
[] -   Des valeurs extrêmes sont présentes uniquement chez les patients atteints d'insuffisance rénale chronique.
[] -   Des valeurs extrêmes sont présentes uniquement chez les patients sains.
[] -   Des valeurs extrêmes sont présentes dans les groupes d'individus.
[] -   La médiane  de la concentration en urée sanguine est plus élevée pour les personnes malades.
[] -   La médiane  de la concentration en urée sanguine est plus élevée pour les personnes saines.
[] -   La moyenne  de la concentration en urée sanguine est plus élevée pour les personnes malades.
[] -   La moyenne  de la concentration en urée sanguine est plus élevée pour les personnes saines.
[] -   L’espace interquartile est plus élevé pour les personnes malades. Il y a donc une plus grande variabilité dans les observations pour ces patients.
[] -   L’espace interquartile est plus élevé pour les personnes saines. Il y a donc une plus grande variabilité dans les observations pour ces patients.
[] -   Le meilleur graphique est le graphique en barres réalisé précédemment. 
[] -   Le meilleur graphique est les boites de dispersion. Il apporte plus d'information.
  }-")
```

<!--% Réalisez des boites de dispersion de la concentration en sodium (`sod`) en fonction de la classe (`class`) et de l'hypertension (`htn`) sous forme d'aplats de couleurs 'viridis'. Indiquez le nombre d'observations sur votre graphique au-dessus des boites de dispersion.-->

```{r boxplot2, record='RNSTR', arg='labels,layers'}
give_n <- function(x)
  c(y = max(x) * 1.1, label = length(x)) 

___ +
  ___ +
  ___
```

<!--% Interprétez le graphique précédent -->

```{r boxplot2comment, output='asis'}
select_answer(r"-{
[] - La médiane de la teneur en sodium est plus élevée chez les patients sains
[] - La médiane de la teneur en sodium est plus élevée chez les patients atteints d'IRC mais sans hypertension.
[] - La médiane de la teneur en sodium est plus élevée chez les patients atteints d'IRC et d'hypertension.
[] - L'espace interquartile est similaire chez les trois groupes étudiés.
[] - L'espace interquartile est plus important chez les patients atteints d'IRC mais sans hypertension.
[] - L'espace interquartile est plus important chez les patients atteints d'IRC et d'hypertension.
[] - L'espace interquartile est plus important chez les patients atteints sains.
[] -   Des valeurs extrêmes sont présentes uniquement chez les patients atteints d'insuffisance rénale chronique.
[] -   Des valeurs extrêmes sont présentes uniquement chez les patients sains.
[] -   Des valeurs extrêmes sont présentes dans les groupes d'individus.
[] - La proportion de patients touchés par une IRC et les patients sains est quasi équilibrée.
[] - La proportion de patients touchés par une IRC est nettement plus élevée que  les patients sains.
[] - La proportion de patients touchés par une IRC est nettement plus faible que  les patients sains.
  }-")
```

<!--% Réalisez deux graphiques en boites de dispersion parallèles, l'un représentant le nombre de globules blancs (`wc`) et l'autre le nombre de globules rouges (`rc`) en fonction de la classe (`class`) et de la présence ou non de coronaropathie (`cad`) sous la forme d'aplats de couleurs. Assemblez ces deux graphiques sur une seule figure avec légende commune pour les deux. -->

```{r composite, record='RNSTR', arg='labels,layers'}
# Nombre de globules blancs
a <- ___ +
  ___
# Nombre de globules rouges
b <- ___ +
  ___
# Figure composée
___
```

<!--% Interprétez le graphique composite précédent -->

```{r compositecomment, output='asis'}
select_answer(r"-{
[] -   La quantité de globules blancs et de globules rouges sont similaires entre les 3 groupes étudiés.
[] - La quantité de globules blancs est relativement similaire entre les trois groupes étudié alors que les globules rouge sont nettement plus élevé chez les patients touchés par une IRC  et une coronaropathie que pour les 2 autres groupes.
[] - La quantité de globules blancs est relativement similaire entre les trois groupes étudiés alors que les globules rouges sont nettement plus élevés chez les patients touchés uniquement par une IRC.
[] - La quantité de globules blancs est relativement similaire entre les trois groupes étudiés alors que les globules rouges sont nettement plus élevés chez les patients sains que pour les 2 autres groupes.
[]  - La quantité de globules rouges est relativement similaire entre les trois groupes étudiés alors que les globules blancs sont nettement plus élevés chez les patients sains que pour les 2 autres groupes.
[]  - La quantité de globules rouges est relativement similaire entre les trois groupes étudiés alors que les globules blancs sont nettement plus élevés chez les patients sains que pour les 2 autres groupes.
[] -   On retrouve autant de globules rouges que de globules blancs chez la patiente touchée par une IRC et par la coronaropathie.
[] -   On retrouve de deux fois moins de globules rouges que de globules blancs chez les patients touchés par une IRC et par la coronaropathie.
[] -   On retrouve plus de 400 fois plus de globules rouges que de globules blancs chez les patients touchés par une IRC et par la coronaropathie.
  }-")
```

# Discussion et conclusion

Les organes du corps humain ont des interconnexions. Les patients atteints d'insuffisance rénale chronique présentent également d'autres pathologies telles que le diabète, l'hypertension ou encore une coronaropathie.

Des analyses statistiques plus approfondies doivent être entreprises pour confirmer l'existence de corrélations entre l'insuffisance rénale chronique et d'autres pathologies telles que l'hypertension, le diabète, ou encore les coronaropathies.

# Références
